【裁判字號】    94,上更(一),224
【裁判日期】    950321
【裁判案由】    偽造文書等
【裁判全文】
臺灣高等法院刑事判決             94年度上更(一)字第224號
上  訴  人
即自訴人    庚○○
            戊○○
            己○○
前三人共同
自訴代理人  王玉珊律師
被      告  甲○○
            乙○○
                    號3樓
前二人共同
選任辯護人  黃子素律師
            陳凱聲律師
被      告  丙○○
上列上訴人因偽造文書等案件，不服臺灣臺北地方法院88年度自
字第128號，中華民國88年7月30日第一審判決，提起上訴，判決
後，經最高法院第一次發回更審，本院判決如下：
    主  文
上訴駁回。
    理  由
一、自訴意旨詳如自訴狀所載。
二、按犯罪事實應依證據認定之，無證據不得推定其犯罪事實；
    又不能證明被告犯罪者，應諭知無罪之判決；刑事訴訟法第
    154條及第301條第1項分別定有明文。
三、經查：
（一）、本件自訴人即上訴人等指訴被告甲○○、乙○○、丙○○等涉有偽造文書、詐欺、背信、侵占等罪，無非以共
        同被告王友濤（已歿，經判決不受理確定在案）於民國
        83 年12月1日，以每坪新台幣（下同）9萬元購買自訴
        人李黃月霞（已歿）所有座落台北縣新店市○○段○○
        路小段第234地號土地所有權權利2分之1，價款1億1千
        餘萬元，扣除自訴人李黃月霞之子亦即自訴人庚○○、
        戊○○、己○○之弟李協鴻所積欠王友濤之65,000,000
        元，王友濤代李協鴻償付中瑞租賃股份有限公司（下稱
        中瑞公司）之614,00 0元，李協鴻積欠三商行大信販股
        份有限公司之6,500,000元，尚可獲2千餘萬元之詐術，
        使李黃月霞陷於錯誤，與之簽訂契約，交付土地所有權
        狀、印鑑印章等，並進而以此保管之印鑑印章，84年2
        月25日盜用於偽造領款收據、84年4月11日王友濤、甲○○，共同盜用李黃月霞之印鑑章於土地登記申請書及
        抵押權設定契約書，偽造李黃月霞之名義，就前開土地
        ，設定1億2千萬元之抵押權予被告甲○○，進而持向台
        北縣新店地政事務所申辦上揭不實之抵押權設定登記，
        盜用於與段薪津、甲○○辦理抵押權設定登記與塗銷登
        記；另於83年12月14 日以詐得之李黃月霞之印鑑章，
        盜蓋於不實之委託書，虛偽記載以每坪8萬元之價格委
        託王友濤出售或合建，84年2月20日與甲○○共同盜用
        所保管印鑑章，又偽造土地買賣契約書內頁，將每坪8
        萬元出售甲○○，不法取得另外2分之1之土地權利，並
        拼湊在原契約封面，偽造騎縫章，使庚○○、戊○○、
        李協德、李協銘、己○○對不實之另2分之1買賣，亦負
        連帶保證責任，85年2月9日與被告乙○○共同或教唆乙○○，未經自訴人同意，將保管之自訴人印鑑圖章交付
        被告乙○○，由被告乙○○盜蓋在「委託申請書」上，
        向新店市戶政事務所申請戶印字第0088900號自訴人名
        義「印鑑證明」6份，然後將印鑑證明交付王友濤，以
        新店市地政事務所收件第163310號「土地登記申請書」
        ，86年4月15日再與被告丙○○共同或教唆丙○○，與
        丙○○訂立虛偽買賣契約書，持印鑑證明使公務員將全
        部土地虛偽移轉登記為具有自耕農身分之被告丙○○名
        義，而受有不法利益。王友濤更與段薪津訂立合建契約
        收取3,000萬元合建保證金；進而於87年12月2日，透過
        不知情之陳煥生律師檢附該偽造之契約書發函予李黃月
        霞，主張已將前揭土地全部賣斷。因認被告甲○○、乙○○、丙○○觸犯背信、詐欺、侵占、使公務員登載不
        實罪為據。
（二）、惟查：
     1、王有濤部分
     （1）、王友濤於生前在本院前審調查中坦承前開土地、房
            屋買賣契約書（2.）之簽立，及將系爭土地登
            記移轉予被告甲○○，與案外人訂合建契約等各節
            事實，但堅稱：84年2月20日之買賣契約書才是有
            效的契約書，且為真正之契約，伊為自訴人李黃月
            霞之子李協鴻清償債務上億元，自訴人將其系爭土
            地委由伊處理，絕無偽造文書云云。
     （2）、自訴人李黃月霞指訴伊係以系爭土地之2分之1與王
            友濤訂立之土地房屋買賣契約書，84年2月20日之
            土地房屋買賣契約書係王友濤所偽造，將另2分之1
            訂約全部出售予被告甲○○等語。
     （3）、經本院前審將未載日期之土地房屋買賣契約書（乙
            契約）與84年2月20日之土地房屋買賣契約書（甲
            契約）送請中央警察大學鑑定結果，甲契約出賣人
            及買受人欄負與連帶保證人欄頁，撕開前不是完整
            之連續頁，係由原不連續的兩頁拼合相接而成，甲
            契約出賣人李黃月霞之簽名筆跡與乙契約出賣人李
            黃月霞及其他李黃月霞之簽名筆跡不相符等。此有
            中央警察大學鑑定書在卷可稽，刑事警察局鑑驗結
            果相同，亦有鑑驗通知書在卷可佐（見本院前審88
            上訴卷2第67頁、第95頁以下）。
     （4）、雖同鑑定結果，領款收據原本上借款人李黃月霞之
            簽名筆跡與乙契約出賣人李黃月霞之簽名及其他李
            黃月霞之簽名筆跡相符，惟刑事警察局就領款收據
            上李黃月霞筆跡判斷有模仿之虞，致無法鑑定（見
            本院前審88上訴卷2第76頁、第95頁以下）；且觀
            84年2月20日之土地房屋買賣契約書總價款為198,
            853,800元，同契約第2條第(1)款記明「本契約成立
            同時乙方以價款一部分9千1百萬元為定金給付甲方
            （即出賣人），而甲方已將該定金如數領訖是實」
            等語，與卷附領款收據不符，而84年2月20日之契
            約書如非偽造，則自訴人何需另立領款收據，是自
            訴人李黃月霞否認該領款收據非其所書立，尚非全
            然無據，顯見自訴人指訴該84年2月20日之土地房
            屋買賣契約書係偽造為實在，王友濤有偽造前開土
            地房屋買賣契約書之犯行足以認定。
     2、被告甲○○、乙○○、丙○○部分
    （1）、訊據被告甲○○固不否認其父王友濤以其名義簽立
           土地房屋買賣契約書，被告乙○○亦坦承申請自訴
           人之印鑑證明，被告丙○○亦坦承知悉以其名義登
           記系爭不動產所有權。惟均堅決否認有偽造文書之
           犯行，並均辯稱：並不知悉王友濤與自訴人間債權
           、債務關係，與王友濤亦無犯意聯絡，縱本件系爭
           文書有偽造之嫌，亦與彼等無關等語。
    （2）、查本件84年2月20日土地買賣契約書，及84年4月11
           日土地登記申請書、抵押權設定契約書上，雖均蓋
           有「甲○○」之印文，且該土地買賣契約書上並有
           「甲○○」之簽名字跡（見第一審卷第1宗第20至
           22、25至28頁）。惟經訊據被告甲○○稱：設定抵
           押權，不是伊的簽名，伊在台中工作，印鑑在伊父
           親手上等語（見本院95年3月7日審理筆錄），證人
           即系爭所有權移轉登記代理人代書壬○○於本院審
           理時則到庭證稱：伊於84年間為代書，委託辦理是
           何人已經忘了，好像是丙○○，這些應出具的文件
           ，一般在委託時出具，是何人出具及印鑑章如何完
           成，因年代久遠，已不記得等語（見本院95年3月7
           日審理筆錄），另證人癸○○經傳喚雖未到庭，然
           其為系爭所有權移轉登記代理代書壬○○之複代理
           ，難認其對本件委任關係清處，因無再予傳喚之必
           要；證人即前開85年9月14日塗銷抵押權登記設定（
           權利人段津薪）之代理人地政士丁○○結證稱：84
           年職業是地政士，本件是我們事務所辦的，但伊沒
           有印象，時間太久，沒有辦法查出這案子是何人委
           任，何人付款，不認識被告等人等語（見本院95年3
           月7日審理筆錄），均無從為不利於被告甲○○、王
           國強、丙○○等之認定。按父親以子女之名義為不
           動產之登記權利人，所在多有，並無均告以全部實
           情或細節，而王友濤為被告甲○○之父親，被告王
           家宇在東海大學工作，有員工在職證明書附卷可參
           ，是王友濤以被告甲○○之名義，為前開不動產之
           登記權利人，未告以偽造文書等情，非無可能，即
           或被告甲○○親自於文件上簽名，亦非必知偽造文
           書之情，自不得據此遽以認定被告甲○○犯罪。
    （3）、又係爭土地地目係「旱」之農業區，被告王恆通為
           自耕農，此有土地登記聲請書、土地登記簿騰本及
           土地使用分區證明書等在卷可考，被告王恆通非王
           友濤之至親或好友，王友濤信託登記係爭土地予被
           告王恆通，其或僅在借用被告王恆通之自耕農身分
           並無告以偽造文書等情之必要，被告王恆通前開辯
           稱伊不知情等語，尚非不可採信。
    （4）、被告乙○○為王友濤之職員，其受王友濤之令前往
           申請李黃月霞印鑑證明，由王友濤交付李黃月霞印
           鑑章時，一般已足表示李黃月霞已受權王友濤申請
           其印鑑證明，則其於申辦時，在印鑑證明申請書及
           委託書表示受李黃月霞委託，未再與李黃月霞接洽
           ，難謂非不合理，其否認有偽造文書之犯行，尚非
           不可採信。
    （5）、另證人辛○○經合法傳喚，無正當理由雖未到庭，
           惟本件事實已經清楚，因無再予傳喚之必要，其餘
           自訴人聲請傳喚之證人及聲請鑑定部分，均無必要
           ，併此敘明。
四、此外，復查無其他積極證據足以證明被告甲○○、乙○○、
    丙○○有何自訴人所指訴之犯罪行為，即屬不能證明被告等
    三人犯罪，原審因予被告乙○○、甲○○、丙○○無罪之諭
    知，核無違誤。自訴人就被告甲○○、乙○○、丙○○部分
    上訴意旨仍執陳詞指摘原判決此部分不當，自無理由，應予
    駁回。
據上論斷，應依刑事訴訟法第343條、第368條，判決如主文。
中    華    民    國    95    年    3     月    21    日
                  刑事第八庭審判長法  官  鄭文肅
                                  法  官  楊炳禎
                                  法  官  江國華
如不服本判決，應於收受送達後10日內向本院提出上訴書狀，其
以上正本證明與原本無異。
未敘述上訴之理由者並得於提起上訴後10日內向本院補提理由書
（均須按他造當事人之人數附繕本）。
                                  書記官  高柑柏
中    華    民    國    95    年    3     月    22    日


司法院資訊處製作；財團法人民間司法改革基金會備份。
